臺灣板橋地方法院刑事判決　　　　　　　　　　　　　九十年度訴字第一一六六號
　　公　訴　人　臺灣板橋地方法院檢察署檢察官
　　被　　　告　丙○○
　　　　　　　　乙○○
右列被告因商業會計法案件，經檢察官提起公訴（八十九年度偵字第二０八七五號）
，本院判決如左：
    主  文
丙○○為商業負責人，以明知不實之事項，而填製會計憑證，處有期徒刑參月，如易
科罰金，以參佰元折算壹日，緩刑參年。
乙○○無罪。
    事  實
一、丙○○係設於臺北縣中和市○○路九五號三樓「三方印刷企業有限公司」（下稱
    三方公司）之負責人，為商業負責人，並以製作各類所得扣繳暨免扣繳憑單及三
    方公司之營利事業所得稅結算申報書為其附隨義務之人。明知其公司交予家庭代
    工乙○○工作之法律關係，為按件計酬，係承攬關係，而非僱傭關係，竟於民國
    八十七年間，以向乙○○取得其下游家庭代工戊○○○提供之甲○○身分證影本
    ，明知甲○○於八十七年間，並非受僱於三方公司支領薪資，而係領取代工報酬
    ，竟基於製作不實會計憑證及行使業務上登載不實文書之犯意，根據乙○○提供
    之甲○○身分證影本，委請不知情之會計人員於其業務上製作之性質上屬於會計
    憑証之「八十七年度各類所得扣繳憑單暨免扣繳憑單」上，虛偽登載甲○○自八
    十七年七月起至同年十二月止向三方公司領取薪資新臺幣（下同）十五萬六千五
    百元，並將前開不實之薪資支出登載於三方公司八十七年度營利事業所得稅結算
    申報書上，持向財政部臺灣省北區國稅局中和稽徵所，申報三方公司八十七年度
    之營利事業所得稅而行使該等業務上登載不實之文書，足生損害於甲○○暨稅捐
    稽徵機關核課營業事業所得稅之正確性及甲○○個人綜合所得稅之正確性。
二、案經甲○○訴由臺北市政府警察局中正第一分局報告臺灣板橋地方法院檢察署檢
    察官偵查起訴。
    理  由
甲、有罪部分：
一、訊據被告丙○○固坦承伊為三方公司負責人，沒有僱用甲○○，為家庭代工乙○○拿甲○○之身分證給他報所得稅等情，惟辯稱：伊有工作委託家庭代工做，甲○○的身分證是乙○○拿給我的，乙○○又把工作轉給他人，沒有去查證甲○○
    是否有從事伊公司的代工，工作都是按件計酬，年底時才要求有領報酬的人提供
    資料報稅，不知道會發生這種事等語，核與被告乙○○之供述：我有承包丙○○
    之包裝工作，我接了工作之後，就交給其他人做，甲○○之身分證影本是由另外
    一個代工戊○○○交給我的，戊○○○又把工作轉給別人做，戊○○○有拿十四
    個人身分證影本給我報稅，報完稅後，隔年拿回所得稅單時，有簽收並蓋指印，
    並抄電話號碼給我，工作是按件計酬，從年初到年底才報稅，不知道甲○○有無
    確實代工，有向戊○○○確認過等語相符。雖證人戊○○○於偵查中經囑託台灣
    高雄地方法院檢察署檢察官訊問時證稱：不認識被告丙○○、乙○○，沒有替他
    們代工印刷業務，沒有拿甲○○之身分證、印章給丙○○云云，本院依證人戊○○○之戶籍地址高雄縣龜山鄉○○路十五巷三號傳喚三次，均因遷移不明而未到
    庭，而證人戊○○○於偵查中之證述並未經被告丙○○、乙○○詰問，是否可信
    ，尚非無疑。再依被告乙○○於本院調查時提出證人戊○○○簽收並蓋指印之所
    得稅單，其上列明甲○○之姓名及身分證號碼，並經證人即戊○○○之女丁○○
    於本院調查時證稱：該所得稅單上應為其母親戊○○○簽收等語，是被告丙○○
    、乙○○供稱甲○○之身分證影本為另一代工戊○○○提供等語，應堪採信。
二、按承攬乃當事人約定，一方為他方完成一定之工作，他方俟工作完成，給付報酬
    之契約，基於承纜契約，承纜人有完成工作之義務，而定作人有給付報酬義務；
    而僱傭，乃當事人約定，一方於一定或不定之期限內為他方服勞務，他方給付報
    酬之契約，民法第四百九十條、第四百八十二條分別定有明文。被告經營之三方
    公司，係將包裝工作交予被告乙○○代工，被告乙○○再轉交予戊○○○代工，
    為按件計酬，是被告丙○○交付之工作應為承攬關係，而非僱傭關係，被告丙○○對此應知之甚明。雖被告丙○○經營之三方公司就支付被告乙○○之代工費用
    ，自八十七年七月起至十二月止，分別支付三十一萬零八百九十九元、二十六萬
    三千零六十八元、十七萬三千三百八十六元、二十萬三千二百八十元、二十三萬
    零一百八十五元、二十三萬三千一百七十四元及二十二萬一千二百十七元，有八
    十七年三方公司支付乙○○代工工資表一紙在卷可憑，惟被告丙○○既明知其並
    未僱用甲○○，即不應根據乙○○提供之甲○○身分證影本，委請不知情之會計
    人員於其業務上製作之性質上屬於會計憑証之「八十七年度各類所得扣繳憑單暨
    免扣繳憑單」上，虛偽登載甲○○自八十七年七月起至同年十二月止向三方公司
    領取薪資十五萬六千五百元，並將前開不實之薪資支出登載於三方公司八十七年
    度營利事業所得稅結算申報書上，持向財政部臺灣省北區國稅局中和稽徵所，申
    報三方公司八十七年度之營利事業所得稅而行使該等業務上登載不實之文書，是
    被告丙○○有製作不實會計憑證及行使業務上登載不實文書之犯意甚明。此外，
    並有甲○○警訊及偵查筆錄、甲○○之各類所得扣繳暨免扣繳憑單（媒體申報單
    位專用）影本一紙、三方公司八十七年度營利事業所得稅結算申報書影本一紙附
    卷可參。本件事證明確，被告丙○○犯行，應堪認定。
三、查被告丙○○為三方公司負責人，屬商業會計法第四條所稱之商業負責人；又各
    類扣繳暨免扣繳憑單，係屬商業會計法所定之內部會計憑証，經濟部經（八六）
    商字第八六二一０八０五號曾為函示。被告丙○○委請不知情之會計人員製作不
    實之商業會計憑證，即甲○○之八十七年度各類所得扣繳暨免扣繳憑單，並據以
    填製三方公司八十七年度營利事業所得稅結算申報書，持向財政部臺灣省北區國
    稅局中和稽徵所申報之行為，核其所為，係犯商業會計法第七十一條第一款之以
    明知為不實之事項而填製不實會計憑證罪。而商業會計法第七十一條第一款以明
    知為不實之事項，而填製會計憑證或記入帳冊之罪，原即含有業務上登載不實之
    本質，雖扣繳憑單性質上屬刑法所稱從事業務之人在業務上登載製作之文書，依
    特別法優於普通法之原則，應優先適用商業會計法之規定論處，不再論以刑法第
    二百十六條、第二百十五條行使業務上登載不實文書罪。又被告丙○○利用不知
    情之會計人員製作上開不實扣繳暨免扣繳憑單之會計憑證，為間接正犯。又公訴
    人認被告丙○○所為並違反稅捐稽徵法第四十七條第一款，應依同法第四十一條
    之逃漏營利事業所得稅罪論處等語，惟按稅捐稽徵法第四十一條之罪，係屬結果
    犯，且無處罰未遂犯之規定，本件三方公司逃漏之營利所得稅額為何，迄未據公
    訴人查證指明，已難遽認被告丙○○所為已生逃漏稅捐之結果，抑且，如上所述
    ，被告丙○○經營之三方公司既有支付被告乙○○代工費用，被告乙○○再交付
    代工費用予證人戊○○○，依所得稅法第二十四條第一項之規定，營利事業所得
    之計算，以其本年度收入總額減除各項成本費用、損失及稅捐後之純益額為所得
    額，被告丙○○支出之代工費用，雖不應列入薪資支出，惟仍得以營業成本計算
    ，故對其應納稅額之計算，並無影響，是被告丙○○所為，並未生逃漏稅捐之結
    果，公訴人所認，尚有誤會，此部分本應為無罪之諭知，惟因公訴人認與前開經
    判決有罪部分，有裁判上一罪之牽連關係，爰不另為無罪之諭知。爰審酌被告丙○○犯罪之動機、目的、手段、所生危害及犯罪後之態度等一切情狀，量處如主
    文所示之刑及諭知易科罰金之折算標準（被告行為後，刑法第四十一條業於九十
    年一月四日修正，同年月十日經總統公布施行，其規定：「犯最重本刑為五年以
    下有期徒刑以下之刑之罪，而受六個月以下有期徒刑或拘役之宣告，因身體、教
    育、職業、家庭之關係或其他正當事由，執行顯有困難者，得以一元以上三元以
    下折算一日，易科罰金。但確因不執行所宣告之刑，難收矯正之效，或難以維持
    法秩序者，不在此限。」「併合處罰之數罪，均有前項情形，其應執行之刑逾六
    月者，亦同」，前述易科罰金之折算標準，另已據罰金罰鍰提高標準條例第二條
    前段規定，就其原定數額提高為一百倍折算一日，按照刑法第二條第一項前段規
    定，就被告所受宣告之刑，自應依修正後之刑法第四十一條規定，諭知易科罰金
    之折算標準），資為懲儆。又被告丙○○前未曾受有期徒刑以上刑之宣告，有台
    灣高等法院檢察署刑案記錄簡覆表乙份在卷可憑，因一時失慮，致罹刑典，經此
    次審判教訓，應知警惕而而無再犯之虞，本院因認對被告宣告之刑以暫不執行為
    適當，併予宣告緩刑三年，以啟自新。
乙、無罪部分：
一、公訴意旨另認：被告乙○○基於幫助被告丙○○逃漏稅捐之犯意，收取甲○○之
    身分證資料，交付被告丙○○，被告丙○○再委請不知情之會計人員於其業務上
    製作之性質上屬於會計憑証之「八十七年度各類所得扣繳憑單暨免扣繳憑單」上
    ，虛偽登載甲○○自八十七年七月起至同年十二月止向三方公司領取薪資十五萬
    六千五百元，並將前開不實之薪資支出登載於三方公司八十七年度營利事業所得
    稅結算申報書上，持向財政部臺灣省北區國稅局中和稽徵所，申報三方公司八十
    七年度之營利事業所得稅而行使之，核被告乙○○幫助被告丙○○逃漏稅捐之行
    為，係犯稅捐稽徵法第四十三條第一項之罪嫌等語。
二、按犯罪事實應依證據認定之，無證據不得推定其犯罪事實；不能證明被告犯罪或
    其行為不罰者，應諭知無罪之判決；刑事訴訟法第一百五十四條、第三百零一條
    第一項分別定有明文。又犯罪事實之認定，應憑真實之證據，倘證據是否真實尚
    欠明確，自難以擬制推測之方法，為其判斷之基礎；而認定犯罪事實之證據係指
    足以認定被告確有犯罪行為之積極證據而言，該項證據自須適合於被告犯罪事實
    之認定，始得採為斷罪資料。
三、訊據被告乙○○固坦承有交付甲○○之身分證影本予被告丙○○，而甲○○之身
    分證影本係由另外一個代工戊○○○交給伊等情如上，惟查：
（一）按刑法第二百十五條之業務上文書登載不實罪，係為保障業務上作成文書之真
      實性，商業會計法第七十一條第一款則係著重商業負責人製作會計憑證之正確
      性，兩者皆以具一定身分者即「從事業務之人」或「商業負責人」明知為不實
      事項而登載或填製文書為不法構成要件，屬於身分犯的一種，故非從事該項業
      務之人，除有與特定身分、關係者共犯情形，得依刑法第三十一條第一項規定
      處理外，即無成立該罪之餘地。至若他人明知為不實之事項，而使從事業務者
      ，登載於其業務上作成之文書，因本條文無如同法第二百十四條（使公務員登
      載不實罪）之相類規定，法律既無處罰明文，亦不能再擴張援引間接正犯之理
      論論處（最高法院八十六年台上字第五一二五號判決參照）。
（二）查本件被告乙○○僅係受被告丙○○之委託承包家庭代工之人，雖被告乙○○
      交付甲○○之身分證影本予被告丙○○以供報稅，然其究非前揭刑法第二百十
      五條、商業會計法第七十一條第一項所稱「從事業務之人」或「商業負責人」
      ，且該法亦無處罰使前開特定身分之人登載不實之明文規定，依前開說明，自
      不能依該法條成立正犯，亦不能成立間接正犯。
（三）又被告丙○○所為，如前所述，既未生逃漏稅捐之結果，與稅捐稽徵法第四十
      七條第一款、第四十一條之逃漏營利事業所得稅罪之構成要件不符，則被告乙○○所為，自無構成稅捐稽徵法第四十三條之幫助犯第四十一條之罪之可能。
四、綜上所述，被告乙○○並無成立公訴意旨所指上開犯行之餘地。此外，復查無其
    他積極證據足認被告涉有前揭犯行，本件不能證明被告乙○○犯罪，自應為被告
    乙○○無罪之諭知。
據上論結，應依刑事訴訟法第二百九十九條第一項前段、第三百零一條第一項，商業
會計法第七十一條第一款，刑法第十一條前段、第二條第一項前段、第四十一條第一
項前段、第七十四條第一款，判決如主文。
本案經檢察官曾文鍾到庭執行職務。
中      華      民      國    九十一    年      六      月    二十八    日
                                  臺灣板橋地方法院刑事第二庭
                                      法    官    楊 晉 佳
右正本證明與原本無異。
如不服本判決，應於判決送達後十日內向本院提出上訴狀 (應附繕本) ，上訴於
臺灣高等法院。
                                      書 記 官    黃 介 南
中      華      民      國    九十一    年      七      月     十五     日
